【裁判字號】    99,上訴,184
【裁判日期】    990331
【裁判案由】    違反臺灣地區與大陸地區人民關係條例等
【裁判全文】
臺灣高等法院高雄分院刑事判決         99年度上訴字第184號
上  訴  人
即  被  告  甲○
            乙○○
上列上訴人因違反臺灣地區與大陸地區人民關係條例等案件，不
服臺灣高雄地方法院98年度訴字第761 號中華民國98年11月16日
第一審判決（起訴案號：臺灣高雄地方法院檢察署97年度偵字第
30659 號；追加起訴案號：同署98年度蒞追字第34號），提起上
訴，本院判決如下：
     主  文
上訴駁回。
     理  由
一、按不服地方法院之第一審判決而上訴者，須提出上訴書狀，
    並應敘述具體理由，上訴書狀未敘述上訴理由者，應於上訴
    期間屆滿後20日內補提理由書於原審法院。逾期未補提者，
    原審法院應定期間先命補正。但上訴書狀已敘述理由，惟所
    敘述者非屬具體理由，則屬不符上訴之法定程式，由第二審
    法院以其上訴不合法律上程式，判決駁回，不生定期命補正
    之問題，刑事訴訟法第350 條第1 項、第361 條、第362 條
    、第367 條定有明文。
二、按上開所稱具體理由，係指須就不服之判決為具體之指摘而
    言，如僅泛稱原判決認事用法不當或採證違法、判決不公等
    ，均非具體理由（法院辦理刑事訴訟案件應行注意事項第16
    2 點參照）；復按所謂具體理由，必係依據卷內既有訴訟資
    料或提出新事證，指摘或表明第一審判決有何採證認事、用
    法或量刑等足以影響判決本旨之不當或違法，而構成應予撤
    銷之具體事由，始克當之（例如：依憑證據法則具體指出所
    採證據何以不具證據能力，或依憑卷證資料，明確指出所為
    證據證明力之判斷如何違背經驗、論理法則）；倘僅泛言原
    判決認定事實錯誤、違背法令、量刑失之過重或輕縱，而未
    依上揭意旨指出具體事由，或形式上雖已指出具體事由，然
    該事由縱使屬實，亦不足以認為原判決有何不當或違法者（
    例如：對不具有調查必要性之證據，法院未依聲請調查亦未
    說明理由，或援用證據不當，但除去該證據仍應為同一事實
    之認定），皆難謂係具體理由，俾與第二審上訴制度旨在請
    求第二審法院撤銷、變更第一審不當或違法之判決，以實現
    個案救濟之立法目的相契合，並節制濫行上訴」（最高法院
    97年度台上字第892 號判決意旨參照）。是如上訴理由書狀
    並未依據卷內訴訟資料，具體指摘原判決認事用法有何違法
    或不當之情形，即屬上訴未敘述具體理由。
三、上訴人即被告甲○因犯刑法第216 條、第214 條之行使使公
    務員登載不實文書之2 罪，經原審各判處有期徒刑6 月，減
    為有期徒刑3 月（如易科罰金，以銀元3 百元即新臺幣9 百
    元折算1 日），另判處有期徒刑3 月（如易科罰金，以新臺
    幣1 千元折算1 日），應執行有期徒刑5 月（如易科罰金，
    以銀元3 百元即新臺幣9 百元折算1 日）；又上訴人即被告
    乙○○因犯臺灣地區與大陸地區人民關係條例第79條第2 項
    之圖利使大陸地區人民非法進入臺灣地區罪及同條例第79條
    第1 項之使大陸地區人民非法進入臺灣地區罪，各處有期徒
    刑1 年8 月，減為有期徒刑10月，另判處有期徒刑8 月。應
    執行有期徒刑1 年4 月，緩刑4 年，並應依執行檢察官之指
    示向公庫支付新臺幣萬元。上開被告2 人所提之上訴理由
    如下：
(一)、被告甲○於98年12月1 日具狀上訴，僅載：「上訴理由容後
    補陳」，嗣於98年12月23日提出上訴理由狀，略以：「1 、
    乙○○於警局之陳述，無證據能力：乙○○97年9 月間自行
    到警局自首所為之證述，對於被告甲○而言，乃審判外之陳
    述，依刑事訴訟法第159 條規定係屬傳聞證據，不具證據能
    力。且乙○○現已高齡76歲，記憶已有所退化，又有老人癡
    呆症（參林長賢於97年9 月8 日於警局之調查筆錄，原審審
    訴第1545號卷第15頁），其陳述難免先後有所出入，然其於
    檢察官偵訊時與原審審理時，均一再陳述與被告是真結婚，
    自應以乙○○在檢察官偵訊時之筆錄及原審審理時之筆錄為
    可信。至於被告與乙○○有無發生性關係、結婚時有無請客
    、被告有無在家過夜等，雖與乙○○所述略有出入，實乃因
    乙○○年紀過大，記憶力有所衰退，復有老人癡呆症所致，
    實不能以該細節之差異，逕認被告與乙○○為假結婚。又乙
    ○○於警局所述，被告至台灣要給我六個月的錢共12000 元
    云云。然被告自91年取得工作證之後，至台北工作。每月均
    會寄或拿錢回家，金額早已超過該數額。由此可證，乙○○
    於警局之證詞僅是一時氣話，其於警局之陳述，本不具證據
    能力，不能以此斷定被告與乙○○係假結婚。而應以其嗣後
    於偵、審程序所為之證述為主。2 、被告與乙○○雖年紀相
    距甚大，然不能因此而認年齡差距大者，為假結婚：被告與
    乙○○在中國結婚，有穿禮服宴客等公開儀式，並有卷附2
    張照片為憑，若為假結婚，不可能大費周章拍照、宴客。又
    ，一般外籍配偶假結婚入境，為避免支付費用，沒多久即會
    四處流竄。然被告來台已近十年，對於乙○○均盡心盡力照
    顧。被告與乙○○於民國89年結婚時，被告乙○○係計程車
    司機，有謀生能力，那時被告還沒取得工作證，無法外出工
    作，都是同案被告乙○○提供生活上之照顧，於91年後，被
    告取得工作證後北上工作，感念被告乙○○之夫妻之情，定
    時寄錢與回家探望，均是出於真心的對待，若係假結婚，豈
    會有如此之夫妻鶼鰈? 又夫妻間之性生活固為婚姻生活之重
    要部分，然並不是全部。乙○○年紀已大，力有未逮或不能
    人道，實有可能。被告之所以願意嫁給一位年齡足以擔任父
    親之乙○○，實乃因被告在中國已離婚，尚有小孩須扶養，
    如能有較好機會，被告當會以此考量，性生活著實不是婚姻
    生活之全部。且被告嫁給乙○○時，乙○○還開計程車，尚
    有工作能力，對於被告而言，此段婚姻彌足珍貴。被告與乙
    ○○確實有結婚之真意，原判決墨守一般人結婚考量之性生
    活，而認被告與乙○○係假結婚，有行使使公務員登載不實
    之罪行，實有違誤」。
(二)、原審公設辯護人為被告乙○○之利益，而於98年12月3 日提
    出上訴書，理由略以：「被告乙○○堅決否認有起訴犯行，
    辯稱：伊與中國女子甲○是真結婚，伊叫甲○南下，她說沒
    空下來，伊生氣才向警察自首假結婚。又證人即被告之外孫
    洪銘綺於原審證稱：其有一段時間與外公乙○○同住，同住
    期間有看到甲○在家幫忙，她是外公娶的老婆，92年外公骨
    折，甲○有回來照顧外公等語。證人被告鄰居王顏春於原審
    證稱：乙○○娶甲○有請客，我沒參加，我知道甲○有來來
    去去，她如果回來會經過我家，都有打招呼。甲○有去臺北
    的餐廳工作，過年過節都會回來，我有看到甲○打掃家裡，
    因為她家門窗都打開，她回來會去市場買菜，看起來有像夫
    妻般照顧乙○○等語。則依證人所述，甲○在家中會打掃、
    買菜，照顧骨折的被告，盡到為人妻的責任，足證乙○○與
    甲○確是真結婚。而被告乙○○就與甲○有無發生性關係、
    結婚有無請客、甲○有無在家過夜等，與甲○所述雖略有出
    入，係因時隔太久，加上被告年老腦筋退化所致。另被告乙
    ○○與甲○在中國結婚有穿禮服宴客公開之儀式，有甲○庭
    呈之卷附照片2 張為憑，如果2 人是假結婚，不可能還大費
    周張拍照、宴客。一般外籍配偶假結婚入境，為避免支付與
    假結婚人頭約定之每月報酬，大都不久即四處流竄，然甲○
    於89年7 月入境臺灣迄今已近10年，仍與被告保持聯絡，時
    有往來同居之事實，據此益足證被告與甲○確為真結婚。此
    外，被告乙○○年紀老邁，力有未逮或不能人道，但被告2
    人結婚主要目的是甲○在中國已離婚，有孩子要撫養，在臺
    灣只要願意從事勞力工作，所得比在中國多得多，甲○貪圖
    到臺灣有較高的薪水，被告意圖甲○可以照顧他，偶而給點
    小錢，被告2 人各取所需，性生活不在被告2 人結婚考量範
    圍內，不能因被告乙○○陳稱未與甲○行房，遽認被告乙○
    ○與甲○為假結婚」。
四、經查：
(一)、被告甲○所執上開上訴理由，雖認「乙○○於警局之陳述，
    無證據能力」云云，然原判決就此部分，業已審認「乙○○
    於警詢時之陳述，就其當初受何人仲介、如何至大陸地區與
    被告甲○結婚、有無因而取得利益等與案情有重要關係之事
    項，明顯與其於原審證述情節有異，而乙○○於接受員警詢
    問前，經員警依法踐行告知義務，詢問筆錄之記載亦採取一
    問一答之方式，於原審作證時未曾反映其警詢筆錄係遭受不
    正方法訊問或非出於其自由意志而為陳述，堪認員警製作被
    告乙○○之警詢筆錄時，係依法定程序為之，並無違法取供
    之情事，其陳述之信用性已受保障。再衡諸被告乙○○於警
    詢時之陳述係其主動向警方自首，且較接近案發時點，並其
    陳述當時未直接面對被告，心情較為篤定，壓力較小，較有
    可能為任意陳述，憑信性甚高，經考量其於審判外及審判中
    陳述之外部附隨環境及條件，應認其先前之陳述具有較可信
    之特別情況，且與本案待證事實間具有相當之關聯性及必要
    性，符合刑事訴訟法第159 條之2 規定，自有證據能力」等
    情明確（參原判決第4 頁），被告甲○此部分上訴理由，徒
    憑己見指摘原審關於此部分證據能力之認定，自非足採。從
    而，被告甲○此部分上訴理由，形式上雖已指出原審關於此
    部分證據能力之事由，然該不足以認為原判決關於此部分認
    定，有何不當或違法而構成應撤銷原判決改判之情形。
(二)、被告甲○、乙○○所提之上開其他上訴理由，核與被告2 人
    於原審答辯及辯護意旨所陳情節大致相同，而原判決對於被
    告2 人此等辯詞及辯護意旨，業經調查：
 1、被告乙○○於第1 次及第2 次警詢供述，證人即被告乙○○
    之子林長賢警詢陳述，及卷附乙○○在高雄鼓岩郵局開設之
    帳號0000000-000000 0號帳戶存摺影本、玉山銀行匯款回條
    （即甲○匯款給乙○○之紀錄）等情，而認被告2 人係假結
    婚之事實，復敘明被告乙○○嗣於偵查、原審更異前詞所辯
    「被告2 人係真結婚」云云，與事實不符而非可信（參原判
    決第6-8 頁），至於被告乙○○於原審辯護意旨雖稱被告乙
    ○○就與甲○有無發生性關係、結婚有無宴客、甲○有無在
    家過夜等情與被告甲○所述有出入，係因時隔太久，加上被
    告年老腦筋退化、失智所致云云，但被告乙○○於97年9 月
    1 日、9 日向警方自首所為之陳述，對於假結婚經過供承甚
    詳，復經被告乙○○於原審自承：腦筋不好是今年（即98年
    ）開始的，去年記憶應該不錯，可能是操勞過度才變不好的
    等語明確，益見被告乙○○在警詢所言較為可信，是縱被告
    乙○○有所謂「年老腦筋退化」之情，仍無從據此對被告乙
    ○○為有利之認定（參原判決第11頁）。
 2、被告甲○、乙○○前於警詢、偵查、原審所供關於其2 人認
    識之經過、結婚宴客之細節、雙方有無介紹對方親戚、被告
    甲○來臺花費、婚後被告甲○與乙○○同住情形以及被告甲
    ○工作狀況、地點、聯絡方式，甚至2 人間之性生活情況等
    夫妻間所應知悉之共同事項，2 人非但互不一致，且單就被
    告甲○自己前後於警詢、偵查及審理中，及被告乙○○自己
    於偵查及審理中所言亦多有出入，實難認被告乙○○與甲○
    結婚為真正。又結婚係終身大事，雙方同意後，雙方自會通
    知親友，且依民間慣例，雙方會宴請賓客以示慶祝，然就被
    告2 人結婚之過程，業與常情不合；又依證人洪銘綺、王顏
    春於原審所證，可見乙○○之孫即證人洪銘綺雖曾與乙○○
    同住，及與乙○○有近10年交情之老鄰居王顏春，均不知被
    告2 人有結婚之情事，足證證人洪銘綺所述其遇見甲○，乙
    ○○才告知有與甲○結婚一節，實與常情相違。又依證人洪
    銘綺於原審所證「乙○○92年間有開刀，有看過甲○回來，
    她只來看一下，今天來隔天就走了」，若被告甲○確有與乙
    ○○結為夫妻之意思，被告甲○豈有未在被告乙○○開刀時
    在旁加以照顧之可能，卻僅稍加探望而已，足見被告2 人亦
    欠夫妻間相互照顧之情，益徵2 人間並未有結婚之真意（參
    原判決第8-11頁）。
 3、證人洪銘綺、王顏春於原審雖均證述被告甲○、乙○○結婚
    有在臺灣宴客云云，然此與被告甲○於警詢供稱「在大陸及
    臺灣都無宴客」，及於偵查中供述「僅在大陸餐廳宴客」等
    情不符，若被告2 人真有結婚宴客之事，被告甲○怎會說詞
    與上述證人全然不同。又證人洪銘綺所證上情只是聽聞家人
    之詞，而證人王顏春於原審當庭經檢察官提示甲○於警詢陳
    稱未宴請客人等語後，證人王顏春即改稱：我忘記有沒有請
    客等語，更見究竟有無宴客之情，實非無疑。至於被告甲○
    及被告乙○○之原審辯護意旨均稱「甲○來臺迄今快10年，
    期間均有照顧乙○○，若是假結婚不可能維持那麼久」云云
    ，惟縱證人洪銘綺、王顏春所證「甲○會回家照顧乙○○」
    屬實，但被告2 人上開供詞多有不合常情之處，且只要大陸
    人士持續依約給付臺灣人頭配偶報酬，並無不能持續假結婚
    狀態達10年之情，自難以此而認被告2 人婚姻為真正（參原
    判決第11 -12頁）。
 4、被告甲○於原審固提出結婚照片2 張，並主張該照片內容係
    其與乙○○在福州餐廳結婚宴客之情況，然觀該照片只能看
    出被告甲○、乙○○有著新娘、新郎裝扮於喜宴餐廳中合照
    ，對於照片內之地點、所攝時間均付之闕如，亦無從得知是
    否確為被告2 人結婚喜宴所攝照片。況被告甲○於原審供承
    「警詢及偵查中沒有想到這些照片，因該照片底片在大陸，
    是在大陸洗好請其家裡的人郵寄過來，信封或付郵撕開後就
    丟掉。是上次開完庭我就打電話回去要我家人找的」等語，
    是該照片之真偽無法求證，已難遽信。再者，被告甲○若有
    上開照片可證結婚之事實，為何不在97年9 月8 日警詢時即
    告知警方，卻迄至98年6 月4 日才提及有照片一事，並於98
    年10月8 日始提出，衡諸常情，一般人受警偵追訴，若確有
    足證無罪之關鍵性證據，均會儘速提出，輔以現今臺灣地區
    與大陸地區電話、通信、郵務之便利以及各服務人員之素質
    水平，斷無可能無法迅速完成與大陸親友聯繫取得上揭照片
    ，是被告甲○於原審所辯「因為我不會寫字、所以不會寄，
    始這麼久才提出來」云云，與常理顯相違，亦不可採。此外
    ，縱該2 張照片為真正，但也僅能顯示被告2 人結婚之公開
    儀式，對於被告2 人結婚之真意仍無從加以證明，更何況被
    告2 人間之認識、結婚及婚後生活等共同事項，均不合常情
    ，業如前述，尚難據該2 張照片為有利於被告2 人判斷之依
    據（參原判決第12-13 頁）。
 5、被告乙○○之原審辯護意旨雖稱「甲○每月仍會不定時返家
    探視乙○○，並給予現金2000至5000元不等作為生活費，且
    乙○○於92年間住院開刀時，有參與照顧及匯15000 元以供
    作醫藥費及術後營養品購買費，足見被告甲○、乙○○間有
    相互扶持之情，與一般夫妻並無二致」，又被告甲○於原審
    亦辯「其係因乙○○年老無力工作，方北上工作謀生，其都
    有按時寄錢並於休假、逢年過節回家探望」云云。然被告2
    人對婚後生活之說詞大相逕庭，顯與一般夫妻不同，而非可
    認有結婚之真意已如前述，又證人洪銘綺證述甲○於乙○○
    住院開刀期間，只是來探望一晚就走等語甚明，顯見所辯「
    甲○有如夫妻般照顧乙○○」，尚有可議之處。況如被告甲
    ○所述，其真有於休假及逢年過節回家探望被告乙○○，則
    被告甲○自可當面交付生活費用與被告乙○○，何需以匯款
    及寄錢方式交付，益徵被告甲○所辯並非無疑（參原判決第
    13頁）。
 6、被告甲○、乙○○所不爭執關於其2 人於大陸地區福建省福
    州市如何辦理結婚登記，取得結婚公證書後，由乙○○返臺
    申辦結婚戶籍登記，嗣由乙○○於原判決附表編號1-4 所示
    時間，持上開戶籍謄本前往其住處轄區派出所，向員警辦理
    甲○進入臺灣地區之保證責任，取得警方對保後之保證書，
    乙○○於原判決附表編號1-4 所示時間即持上揭戶籍謄本及
    保證書，申請甲○以配偶身分來臺並取得旅行證後，甲○遂
    以上開名義入境臺灣地區等情，有移民署98年8 月20日移署
    資處鈺字第0980118347號函暨所附之戶籍謄本、大陸地區人
    民進入臺灣地區旅行證申請書、大陸地區人民進入臺灣地區
    保證書、結婚登記申請書、中華人民共和國福州市民政局結
    婚登記書、中華人民共和國福建省福州市公證處公證書、被
    告甲○大陸地區人民明細資料報表、被告甲○大陸地區人民
    資訊管理系統基本資料查詢、大陸地區人民在臺灣地區居留
    或定居申請書、財團法人海峽交流基金會89年5 月31日（89
    ）南核字第01997 號證明書被告甲○之臺灣地區長期居留證
    及多次出入境證（均影本）等可稽（參原判決第5-6 頁）。
 7、綜上所述，原判決均已敘明如何認定被告甲○、乙○○上開
    犯罪所憑之證據及理由，經核均無不合。被告2 人形式上雖
    舉上述證據憑為上訴理由，但均仍本於被告2 人之有利立場
    ，對於原判決業已論述明確之採證，復執己意徒為爭執，均
    不足以認為原判決有何採證等足以影響判決本旨之不當或違
    法，而構成應撤銷原判決改判之情形，依據上開說明，此部
    分上訴理由自非屬「具體理由」。
五、綜上所述，被告甲○、乙○○所提之上訴理由狀內所載上開
    理由，均不足以認為原判決有何採證等足以影響判決本旨之
    不當或違法，而構成應撤銷原判決改判之具體事由，即與刑
    事訴訟法第361 條第2 項所稱「具體理由」顯非相當。從而
    ，被告2 人之上訴理由書狀未敘述具體理由，且於上訴期間
    屆滿後之20日內（被告甲○、乙○○各於98年11月24日收受
    原審判決之送達，見原審卷第180 、181 、182 頁），均未
    補提上訴具體理由，依上開規定，被告2 人之上訴，均顯屬
    違背法律上之程式，應由本院依同法第367 條前段、第372
    條規定，不經言詞辯論判決如主文。
據上論斷，應依刑事訴訟法第367 條前段、第372 條，判決如主
文。
中    華    民    國    99    年    3     月    31    日
                  刑事第三庭    審判長法  官   莊崑山
                                      法  官   唐照明
                                      法  官   張意聰
以上正本證明與原本無異。
本判決關於被告甲○部分，不得上訴。
關於被告乙○○部分如不服本判決應於收受本判決後10日內向本
院提出上訴書狀，其未敘述上訴理由者，並得於提起上訴後10日
內向本院補提理由書狀（均須按他造當事人之人數附繕本）「切
勿逕送上級法院」。
中    華    民    國    99    年    3     月    31    日
                                      書記官   陳金卿

司法院資訊處製作；財團法人民間司法改革基金會備份。
